【裁判字號】    88,訴,300
【裁判日期】    890218
【裁判案由】    偽造文書等
【裁判全文】
臺灣雲林地方法院刑事判決                          八十八年度訴字第三號
    公  訴  人  臺灣雲林地方法院檢察署檢察官
    被      告  丁○○
右列被告因偽造文書等案件，經檢察官提起公訴（八十八年度偵字第二九二三號及第
三五二九號），本院判決如左：
    主  文
丁○○無罪。
    理  由
一、公訴意旨略謂：被告丁○○於民國（下同）八十八年四月二十一日，向其妻即告
    訴人乙○○○謊稱：因豬隻口蹄疫事件，欲向政府申請拆除豬舍補助款，須使用
    渠之印鑑證明等語，告訴人不疑有詐，致陷於錯誤，乃將渠之印鑑證明交予被告
    ，被告即擅自至雲林縣北港鎮地政事務所，將告訴人所有坐落雲林縣北港鎮○○
    段第一五二一地號土地，以夫妻贈與名義，將該土地過戶於其名下，及將告訴人
    所有雲林縣水林鄉○○段四○六地號土地，設定抵押權登記；另於同年五月十二
    日下午六時許，在雲林縣北港鎮○○里○○路三五三之六號，持鋤頭柄追打告訴
    人，並以三字經出言辱，且揚言欲打死告訴人，致告訴人心生畏懼，因認被告
    涉犯刑法第二百十六條、第二百十條之行使私文書罪、第二百十四條之使公務員
    登載不實罪、第三百零五條之恐嚇罪及第三百三十九條第一項之詐欺取財罪云云
    。
二、按犯罪事實應依證據認定之，無證據不得推定其犯罪事實，刑事訴訟法第一百五
    十四條定有明文。又告訴人之告訴係以使被告受刑事訴追為目的，是其陳述是否
    與事實相符，仍應調查其他證據以資審認，必其所述情形無瑕疵可指，而就其他
    方面調查，又與事實相符者，始足為有罪判決之基礎，苟積極證據不足證明犯罪
    事實時，被告之抗辯或反證縱屬虛偽，仍不得以此資為積極證據應予採信之理由
    ，先予敘明。
三、公訴書右指被告移轉告訴人所有之土地暨設定抵押乙節，其設定抵押之標的應為
    雲林縣水林鎮○○段四○四地號四十八分之二十四應有部分、同段第四○五地號
    全部及同段第四○六地號一百八十分之九十應有部分，前開三筆土地共同擔保債
    權人為被告之債權額新台幣（下同）二百萬元；又贈與登記之標的為雲林縣北港
    鎮○○段一五二一之五○地號暨坐落其上同鎮○○路三五三之七號建物；另前揭
    申請登記之時間則為八十八年四月十二日，各有雲林縣北港鎮地政事務所八十八
    年四月十二日第北地普字第四九九四號及第四九九五號土地登記申請案全卷影本
    附卷可稽，公訴書均有誤載，爰為指明。
四、訊據被告固供承曾委託土地代書辦理前述土地移轉登記及抵押設定登記乙情，然
    堅詞否認有恐嚇告訴人一事及有被訴其他犯罪之意思，並辯稱：系爭建物暨其上
    土地原為其工作所得，而登記其前妻即告訴人名下而已，原應為其所有，又本件
    設定抵押部分，係其因經營豬隻養殖事業，遭逢口蹄疫事件，致積欠債權人甲○
    ○四、五百萬元，告訴人為其前妻，應知悉其該債務，而甲○○原要求其先移轉
    其與告訴人共同所有而登記告訴人名義之不動產予伊，迨甲○○將上開不動產售
    出後，扣除債務，餘額全數交予告訴人，其辦理前開登記事宜，係經告訴人之同
    意，並由告訴人提供渠自行申請之印鑑證明供其辦理，嗣因其與告訴人交惡，告
    訴人始為誣指，另其委託代辦登記事宜之代書，誤將其列為抵押債權人，經其發
    現後，旋將之塗銷，並改辦理甲○○之抵押設定，至於，於八十八年五月十二日
    其與告訴人間之爭執，其僅示意以竹筒欲打告訴人，然無以鋤頭柄追毆告訴人及
    對渠恐嚇等情事等語。
五、告訴人雖堅稱被告為上述不動產登記，未獲渠同意，及被告確有對渠恐嚇等情，
    惟查：
（一）被告於八十八年五月二十九日經鑑定罹有中度精神病，有存卷之殘障手冊影本
      可考。而該鑑定日期雖於本件告訴人指訴雙方爭執之後，但二者期日相距非遠
      ，且精神疾病之發生，並非一時一日，告訴人原與被告為夫妻，就其因精神疾
      病致有易怒傾向，當非無從瞭解，因之被告於發怒時之言語，其真意為何，自
      應細為斟酌。
（二）告訴人於警訊中陳稱：「‧‧‧他（按，即被告）『經常』返家，就以三字經
      臭罵我，並拿出斧頭、鋤頭柄以假動作要打我，並說他有女人在豬舍，叫我不
      要到豬舍捉姦，否則要打死我的話（「的話」應屬贅語），使我趕到心生畏懼
      」等語，非能確指被告於八十八年五月十二日有何具體恐嚇告訴人生命之事實
      ，又告訴人警訊另謂：「‧‧‧我有錄音帶作證，他所對我說的話及恐嚇的言
      詞」等語，但對照告訴人於偵查中所提出之錄音帶譯文內容（參見八十八年度
      偵字第二九二三號偵查卷第三六頁至四二頁），固可徵二造有一定程度之爭執
      ，然未得確見被告有積極殺害告訴人之強烈言詞。
（三）被告與告訴人爭執之現場證人丙○○即被告之父到院證述：渠二人於八十八年
      五月十二日下午六時許有爭執，但不知他們做什麼等語（參見本院八十八年十
      月五日訊問筆錄），如告訴人於八十八年七月六日偵查中所陳，當日果被告持
      鋤頭柄追打渠，則此應為證人丙○○所目睹為是。
（四）被告供稱前述系爭建物暨其坐落之土地，乃其工作所得，而登記告訴人之名下
      等語，有大裕建設股份有限公司完工交屋通知函、土地及房屋買賣契約書、繳
      款清單及送款單等附卷堪憑。另本院函查雲林縣北港鎮戶政事務所，告訴人於
      八十八年一月一日起至同年四月二十一日間之歷次印鑑證明申請狀況，經覆知
      告訴人曾於八十八年二月二十日向雲林縣北港鎮戶政事務所請領印鑑證明三份
      ，有雲林縣北港鎮戶政事務所八十八年十月十二日（八八）雲北戶字第二三二
      四號函附告訴人印鑑登記證明申請書在卷可憑。而經核上述申請書「乙○○○
      」之署押，與告訴人歷次應訊之簽名一致，故可認該件印鑑證明之申請確為告
      訴人親自所為，茲該申請期日與被告辦理右揭不動產之登記期日，相距非遠，
      且告訴人於上開期間內，又無辦理其他土地登記事宜，有前述系爭各筆不動產
      登記謄本存卷可稽，是渠另無其他須使用印鑑證明之具體必要，可見一斑，揆
      之右述，告訴人申請上揭印鑑證明並非用以為己使用。再者，告訴人雖稱被告
      訛騙係為拆除豬舍所需，但衡之渠亦曾於八十一年三月五日、同年五月十八日
      辦理右開系爭四○四地號土地之抵押設定乙情，告訴人應得推知辦理一件拆除
      豬舍事宜，並不需要多張印鑑證明。反之，告訴人尚與被告於八十八年四月間
      ，前至雲林縣北港鎮公所辦理監證時，並提出告訴人之印鑑證明一份，復有附
      卷之雲林縣北港鎮公所八十八年十一月十六日（八八）港鎮財字第一二六二八
      號函足佐，除已可徵告訴人於本院所陳，就監證一事，非全然不知云云（參見
      本院八十八年十月二十九日訊問筆錄），容非實在；又本件被告委託代書辦理
      之前揭土地登記事項，另因土地登記規則第四十條第三款及第五款之規定，其
      登記原因證明文件已依法經監證，及同時連件申請辦理，而登記義務同一，且
      其所蓋之印章相同之故，而免予檢附登記義務人即告訴人之印鑑證明（有雲林
      縣北港鎮北港地政事務所八十八年十一月九日八八北地一字第一○六六四號函
      在卷可查），設被告委任之代書誤認依法亦須檢附告訴人之印鑑，則該登記申
      請案為八十八年年四月十二日第北地普字第四九九四號及第四九九五號，併計
      前開監證所需，適應備有三份告訴人之印鑑證明書，準此推知，證人丙○○指
      證：被告與告訴人為土地更名登記時尚且高高興興等語（參見本院八十八年十
      月五日訊問筆錄），非偏坦之詞，而被告所辯，非無可採。至於，告訴人所提
      出之譯文，渠之問話顯有套取被告用詞之虞，而因二造且處於爭執狀態，本院
      自難遽以譯文內不具體之陳述，而強認被告有告訴人指訴之犯行。
（五）被告於八十八年四月十二日申請登記之前揭抵押權設定，雖延於同年七月十二
      日始為登記之塗銷，有該設定抵押之土地登記謄本附卷堪憑。然證人甲○○在
      本院中曾結證：伊與被告同為養豬戶，並負責提供被告豬隻之飼料因口蹄疫事
      件，致豬價下跌，被告虧本，又積欠伊互助會會款，並陸續向伊借用金錢，前
      後約欠款四百餘萬元，至目前均未清償，伊認為被告可積欠款項，但應設定抵
      押予伊故委請代書代辦告訴人名下，於八十八年五月十三日向地政機關申請前
      開第四○四地號、第四○五地號及第四○六地號，共同擔保五百萬元之抵押權
      設定，因該土地原在告訴人名下，故設定抵押時，係以告訴人為債務人，嗣後
      因被告及告訴人夫妻離婚，被告表示欲將土地出售後再還款，為方便其出售，
      且被告與伊自小即為朋友，故同意塗銷右揭抵押權設定等語綦詳（參見本院八
      十九年一月二十八日訊問筆錄），亦有前述各筆土地登記謄本存卷可按。而餐
      參以被告與告訴人係於八十八年八月間始簽訂兩造協議離婚契約，亦有離婚協
      議書附卷得佐，是故，被告所辦理之右開證人甲○○之抵押權設定，確為清償
      其與被告二造婚姻存續期間之債務，資此足徵被告非為圖謀一己之不法利益甚
      明。
六、稽上各端，被告前詞所辯，難認虛構，告訴人之指訴，則非無瑕疵，本院當無徒
    憑告訴人一方陳述，逕為被告不利益認定之理。末者，本院復查無其他事證可資
    認定被告尚有被訴犯行，職此，本件不能證明被告犯罪，依法應為被告無罪判決
    之諭知。
據上論斷，應依刑事訴訟法第三百零一條第一項，判決如主文。
本案經檢察官郭瑞祥到庭執行職務。
中      華      民      國      八十九    年      二      月    十八    日
                                        臺灣雲林地方法院刑事第二庭
                                            法  官  朱  敏  賢
右正本證明與原本無異。
如不服本判決，應於判決送達後十日內向本院提出上訴狀( 應附繕本 )。
                                            書記官  韓  乾  興
中      華      民      國      八十九    年      二      月    十八    日


司法院資訊處製作；財團法人民間司法改革基金會備份。
